【裁判字號】    99,交聲,191
【裁判日期】    990531
【裁判案由】    違反道路交通管理處罰條例聲明異議
【裁判全文】
臺灣新竹地方法院交通事件裁定  99年度交聲字第191號
原處分機關  交通部公路總局新竹區監理所新竹市監理站
異  議  人
即受處分人  甲○○
上列異議人即受處分人因違反道路交通管理處罰條例案件，對於
交通部公路總局新竹區監理所新竹市監理站民國99年3 月30日竹
監新四字第裁51─E00000000 號違反道路交通管理事件裁決處分
有關酒駕部分聲明異議，本院裁定如下：
    主  文
原處分撤銷。
張君玫汽車駕駛人，駕駛汽車經測試檢定酒精濃度超過規定標準
，罰鍰新臺幣肆萬壹仟伍佰元，禁止考領小型車普通駕駛執照壹
年，應接受道路交通安全講習。
    理  由
一、原處分意旨略以：本件異議人即受處分人張君玫未領有小型
    車普通駕駛執照，於民國98年3 月10日1 時23分許，駕駛車
    牌號碼5P─7713號自用小客車，行經新竹市○○路、文化街
    口時，因有「酒後駕車，經酒測酒精濃度0.60MG/L」違規行
    為，遭新竹市警察局保安隊員警填製竹市警交字第E0000000
    0 號舉發違反道路交通管理事件通知單（下稱舉發通知單）
    當場舉發，經原處分機關認異議人確有「汽車駕駛人酒精濃
    度超過規定標準（0.55以上）」之違規行為，乃於99年3 月
    30日以竹監新四字第裁51─E00000000 號裁決書，依據道路
    交通管理處罰條例第35條第1 項第1 款、第67條第6 項之規
    定（漏載第6 項），裁處異議人罰鍰新臺幣（下同）49,500
    元，自99年3 月30日止禁考1 年等語。
二、聲明異議意旨略以：異議人即受處分人張君玫確時有於前開
    時、地酒駕違規，惟異議人已依臺灣新竹地方法院檢察署（
    下稱新竹地檢署）檢察官緩起訴處分書，向財團法人台灣省
    天主教會新竹教區附設新竹縣私立聖方濟兒少中心支付8,00
    0 元，酒駕罰鍰部分希望能減免應支付之49,500元罰鍰等語
    。
三、(一)按受處分人，不服主管機關所為之處分，得於接到裁決書
    之翌日起20日內，向管轄地方法院聲明異議；又交通法庭認
    為聲明異議有理由者，應以裁定將原處分經聲明異議部分撤
    銷，並自為裁定，道路交通管理處罰條例第87條第1 項、道
    路交通案件處理辦法第20條前段分別定有明文。(二)次按汽車
    駕駛人飲用酒類或其他類似物後其吐氣所含酒精濃度超過每
    公升0.25毫克以上，不得駕車；又汽車駕駛人，駕駛汽車經
    測試檢定有酒精濃度超過規定標準者，處新臺幣15,000元以
    上60,000元以下罰鍰，並當場移置保管該汽車及吊扣其駕駛
    執照1 年；又汽車駕駛人有第35條第1 項規定之情形者，應
    接受道路交通安全講習，此分別為道路交通安全規則第114
    條第2 款、道路交通管理處罰條例第35條第1 項第1 款及第
    24條第1 項第2 款定有明文。(三)又按汽車駕駛人違反本條例
    規定，應受吊扣駕駛執照處分，於汽車駕駛人係無駕駛執照
    駕車者，在所規定最長吊扣期間內，不得考領駕駛執照，道
    路交通管理處罰條例第67條第6 項亦定有明文。
四、經查：
  (一)異議人張君玫未領有小型車普通駕駛執照，於前揭時、地酒
    後駕車，經警測得其吐氣所含酒精濃度超過規定標準，而予
    舉發「酒後駕車經測試為0.60MG /L 」之違規，經原處分機
    關於99年3 月30日以竹監新四字第裁51─E00000000 號裁決
    書，依據道路交通管理處罰條例第35條第1 項第1 款、第67
    條第6 項之規定，裁處異議人罰鍰新臺幣49,500元，禁考1
    年。惟異議人同時涉犯刑法第185 條之3 公共危險罪，業經
    新竹地檢署檢察官於98年3 月13日以98年度速偵字第637 號
    為緩起訴處分，緩起訴期間為1 年，並命異議人應於緩起訴
    處分確定後1 個月內，向財團法人台灣省天主教會新竹教區
    附設新竹縣私立聖方濟兒少中心支付8,000 元。嗣依職權送
    請再議，亦經臺灣高等法院檢察署檢察長以98年度上職議字
    第3559處分書駁回在案，緩起訴期間為98年3 月25日起至99
    年3 月24日止，緩起訴處分期滿後未經撤銷，而異議人已於
    98年4 月8 日支付8,000 元予財團法人台灣省天主教會新竹
    教區附設新竹縣私立聖方濟兒少中心等情，業據異議人於聲
    明異議狀內記載明確，並有道路交通事故當事人酒精測定紀
    錄表、汽機車駕駛人酒後生理協調平衡檢測紀錄表、刑法第
    185 條之3 案件測試觀察紀錄表、舉發通知單、裁決書、證
    號查詢汽車駕駛人單、新竹地檢署檢察官98年度速偵字第63
    7 號緩起訴處分書、臺灣高等法院檢察署98年度上職議字第
    3559號處分書、新竹地檢署檢察官執行緩起訴處分命令通知
    書、繳款收據在卷可稽，且經本院調取上開案卷核閱無訛。
  (二)按94年2月5日公布，於95年2月5日施行之行政罰法第26條規
    定：「一行為同時觸犯刑事法律及違反行政法上義務規定者
    ，依刑事法律處罰之。但其行為應處以其他種類行政罰或得
    沒入之物而未經法院宣告沒收者，亦得裁處之。前項行為如
    經不起訴處分或為無罪、免訴、不受理、不付審理之裁判確
    定者，得依違反行政法上義務規定裁處之」。又其他種類行
    政罰，係指違反行政法上之義務應受「裁罰性」之「不利處
    分」，依行政罰法第2 條規定，包括限制或禁止行為之吊扣
    證照處分及警告性之講習處分在內。究其立法目的，一行為
    同時觸犯刑事法律及違反行政法上義務規定時，由於刑罰與
    行政罰同屬對不法行為之制裁，而刑罰之懲罰作用較強，故
    依刑事法律處罰，即足資警惕時，實無一事二罰再處行政罰
    之必要；且刑事法律處罰，由法院依法定程序為之，較符合
    正當法律秩序，應予優先適用，但罰鍰以外之沒入或其他種
    類行政罰，因兼具維護公共秩序之作用，為達行政目的，行
    政機關仍得併予裁處。
  (三)復按緩起訴期間內，有下列情形之一者，檢察官得依職權或
    依告訴人之聲請撤銷原處分，繼續偵查或起訴：1.於期間內
    故意更犯有期徒刑以上刑之罪，經檢察官提起公訴者。2.緩
    起訴前，因故意犯他罪，而在緩起訴期間內受有期徒刑以上
    刑之宣告者。3.違背第253 條之2 第1 項各款之應遵守或履
    行事項者，刑事訴訟法第253 條之3 第1 項定有明文。準此
    可認，經檢察官為「緩起訴」處分者，於「緩起訴」之猶豫
    期間內，最終是否會被檢察官提起公訴，猶懸而未定，亦即
    「緩起訴」處分於猶豫期間內尚未具有實質之確定力，檢察
    官於緩起訴期間內，可對被告為繼續觀察，如被告顯無反省
    警惕之情或根本欠缺反省警惕之能力，檢察官仍得依職權或
    依告訴人之聲請，將被告「緩起訴」處分撤銷，固見緩起訴
    處分顯與不起訴處分之性質不同，而行政罰法第26條明定「
    一行為不二罰」之原則，且應受行政罰之行為如經「不起訴
    處分或為無罪、免訴、不受理、不付審理」之裁判確定者，
    始得依違反行政法上義務規定裁處之，並未包括「緩起訴」
    處分在內。但「緩起訴」處分之最終使被告免於刑事訴追之
    效果與「不起訴」處分之效果相同，是以行政罰法第26條第
    2 項是否不包括緩起訴處分情形，仍非無疑，且觀諸被告須
    待緩起訴處分實質確定時，最終始能確定免於受刑事訴追，
    亦即在緩起訴期間內即猶豫期間期滿前，該緩起訴處分仍有
    被撤銷之可能，此時原處分機關若依法為行政裁決，將使受
    處分人有同時遭受行政處罰及刑事訴追之危險，顯與行政罰
    法第26條規定之立法意旨相違背。況檢察官為緩起訴處分時
    ，依刑事訴訟法第253 條之2 第1 項規定對被告所為之指示
    及課予負擔，具有實質刑罰之效果，對被告具有財產減少及
    自由受限之影響，性質上可謂刑事處分，而緩起訴制度雖以
    特別預防為優先考量，但在具體個案決定上，實則已達到一
    般預防的作用及報應理念，基於一行為不二罰原則，受處分
    人既已就其行為受到刑事處分，自不應因同一行為再受到國
    家的處罰（臺灣高等法院暨所屬法院96年法律座談會刑事類
    提案第36號研討結果參照）。惟若行為人所支付之緩起訴處
    分金，未達道路交通管理處罰條例第92條第3 項所訂最低罰
    鍰基準規定者（依違反道路交通管理事件統一裁罰基準表之
    規定，駕駛人違反處罰條例第35條第1 項第1 款之規定，其
    吐氣所含酒精濃度超過每公升0.55毫克以上者，小型車之最
    低罰鍰為49,500元），依該條例第35條第8 項之規定，即須
    補繳不足最低罰鍰之部分，始為適法，且如一方面認為行為
    人依檢察官緩起訴處分命令而為金錢給付，與受刑事處罰無
    異，依行政罰法第26條之規定，監理機關不得再行裁罰；一
    方面卻又認為該等金錢給付不屬於道路交通管理處罰條例第
    35條第8 項所定罰金，無需依該項規定補繳不足最低罰鍰部
    分之差額，理由顯有矛盾，且若緩起訴捐款金額低於最低罰
    鍰金額，亦有失公平（臺灣高等法院暨所屬法院97年法律座
    談會刑事類提案第39號研討結果參照）。
  (四)查本件異議人酒後超過規定標準而駕駛動力交通工具之行為
    ，同時涉犯道路交通管理處罰條例第35條第1 項第1 款規定
    及刑法第158 條之3 之公共危險罪，其中刑事部分，業經新
    竹地檢署檢察官緩起訴處分確定，受處分人並已依檢察官指
    示之負擔條件支付緩起訴處分金8,000 元等情，已如前述。
    核此緩起訴處分附加條件之履行固非刑法所定刑罰之種類，
    但已影響被告之財產權權益，具有實質刑罰之效果，實質上
    應可該當行政罰法第26條第1 項「依刑事法律」之刑事處分
    規定及道路交通管理處罰條例第35條第8 項規定之「罰金」
    ，而參諸違反道路交通管理事件統一裁罰基準表所載，對於
    駕駛人駕駛自用小客車，而其吐氣所含酒精濃度超過每公升
    0.55毫克以上，於期限內繳納或聽候裁決者，其最低應納罰
    鍰之數額為49,500元，是以異議人既已依新竹地檢署檢察官
    緩起訴處分向財團法人台灣省天主教會新竹教區附設新竹縣
    私立聖方濟兒少中心支付8,000 元，依前揭說明，異議人仍
    應補繳不足最低罰鍰部分之差額41,500元始為適法。是原處
    分機關於99年3 月30日未將前開金額扣除，仍裁處異議人罰
    鍰49,500元，難謂適法。
  (五)又異議人未領有小型車普通駕照而酒駕，因無駕照可得吊扣
    ，應依道路交通處罰條例第24條第1 項第1 款、第67條第6
    項，裁處異議人應接受道路交通安全講習，禁止考照1 年，
    此部分裁處核與刑罰之目的不同、種類殊異，乃為達維護用
    路權人生命、身體安全之裁罰性不利處分，依行政罰法第26
    條但書之規定，仍得裁處之。原處分機關僅另處異議人禁止
    考照1 年，未裁處施以道安講習部分，尚有違誤。
五、綜上所述，異議人無照而在裁決書所載時、地，有「因酒後
    駕駛自小客車，經測試呼氣中酒精濃度超過規定標準」之違
    規行為，原處分機關依道路交通管理處罰條例第35條第1項
    第1 款、第67條第6 項之規定，禁止異議人考領汽車駕駛執
    照1 年，雖無違誤，惟原處分機關在緩起訴處分實質確定後
    ，仍依道路交通管理處罰條例第35條第1 項第1 款規定裁罰
    異議人罰鍰49,500元，且漏未裁處施以道路交通安全講習，
    即有違誤，又原處分機關裁處禁考1 年及漏未裁處施以道路
    交通安全講習部分，雖未據異議人聲明異議，然因酒後駕車
    僅有一交通違規行為，且有關其處罰效果之罰鍰、吊扣駕駛
    執照及施以道路交通安全講習，均無從分離，本院自應就原
    處分全部加以審理（臺灣高等法院暨所屬法院98年法律座談
    會決議第23號意旨參照）。從而，原處分機關之裁決既有上
    開違誤，自應由本院撤銷原處分機關之裁處，另行裁處如主
    文第2 項所示，以資適法。
六、據上論結，應依道路交通案件處理辦法第20條前段，裁定如
    主文。
中    華    民    國    99    年    5     月    31    日
                        交通法庭      法  官    邱玉汝
以上正本證明與原本無異。
如不服本裁定，應於裁定送達後5日內向本院提出抗告狀。
中    華    民    國    99    年    5     月    31    日
                                      書記官    陳怡芳

司法院資訊處製作；財團法人民間司法改革基金會備份。
